【裁判字號】    97,上易,960
【裁判日期】    970610
【裁判案由】    妨害自由
【裁判全文】
臺灣高等法院刑事判決                 97年度上易字第960號
    上  訴  人  臺灣士林地方法院檢察署檢察官
    被      告  乙○○
                丁○○
上列上訴人因被告妨害自由案件，不服臺灣士林地方法院95年度
易更（一）字第2號，中華民國97年1月21日第一審判決（起訴案
號：臺灣士林地方法院檢察署93年度偵字第7288號），提起上訴
，本院判決如下：
    主  文
上訴駁回。
    理  由
一、公訴意旨略以：被告乙○○因發現其委託丙○○投資「歐那
    西斯基金會」新臺幣（下同）900 萬元之資金，丙○○並未
    實際去投資，乃與丁○○於民國92年10月13日12時許，至臺
    北市士林區○○○路○段191巷18號5樓丙○○住處，向丙○○要求償還，於同日14時59分許，3人同至天母花旗銀行辦
    理外幣歐元之存款解約，因丙○○並無足夠之現款償還，乙○○與丁○○竟基於妨害自由之犯意，強行留置丙○○之身
    分證、護照、臺灣居民往來大陸通行證及香港特別行政區入
    境許可證等4項證件，妨害丙○○之旅行等行動自由權利，
    因認被告乙○○、丁○○共同涉有刑法第304條之強制罪嫌
    云云。
二、程序方面：
    本件認定事實所引用之本件卷內所有卷證資料（包含人證與
    文書證據、物證等證據），並無證據證明係公務員違背法定
    程序所取得，而檢察官、被告乙○○及丁○○於審判期日對
    法院提示之卷證表示沒意見等語，且卷內之文書證據，亦無
    刑事訴訟法第159條之4之顯有不可信之情況與不得作為證據
    之情形。綜上，依刑事訴訟法第159條至159條之5之規定，
    本件認定事實所引用之本件卷證所有證據（包含人證與文書
    證據、物證等證據），均有證據能力，合先敘明。
三、實體部分：
（一）按刑事訴訟法第161條第1項規定：檢察官就被告犯罪事實
      ，應負舉證責任，並指出證明之方法。因此，檢察官對於
      起訴之犯罪事實，應負提出證據及說服之實質舉證責任。
      倘其所提出之證據，不足為被告有罪之積極證明，或其指
      出證明之方法，無從說服法院以形成被告有罪之心證，基
      於無罪推定之原則，自應為被告無罪判決之諭知（最高法
      院92年台上字第128號判例參照）。亦即，公訴案件犯罪
      證據之蒐集，及提起公訴後，對犯罪事實之舉證責任及指
      出證明之方法，均屬檢察官之職責，原則上法院僅於當事
      人主張及舉證範圍內進行調查證據，其經法定程序調查證
      據之結果，認已足以證明犯罪事實時，始得為犯罪事實之
      認定。若其為訴訟上之證明，於通常一般人仍有合理之懷
      疑存在，尚未達於可確信其真實之程度者，在該合理懷疑
      尚未剔除前，自不能為有罪之認定。法院不得以偵查機關
      關於某種犯罪之調查不易，即放棄上開原則之堅持，致有
      違背刑事訴訟無罪推定及嚴格證明之原則，其理甚明（最
      高法院94年度台上字第2033號判決、76年台上字第4986號
      判例參照）。末查，犯罪之被害人提出告訴者，其立場與
      被告相反，其告訴之目的，無非係希望被告受刑事之訴追
      與處罰，其陳述除係以其自己所體驗之被害事實為內容者
      外，多屬訴訟資料，殊少具有為立證事實之價值；告訴人
      若以其自己所體驗之被害事實為陳述之內容，雖不失為證
      據方法之一種，其證據價值，與一般被害人之陳述無異，
      非有補強證據，自不能遽採為判決之唯一證據。
（二）檢察官認被告涉妨害自由罪嫌，無非以告訴人丙○○之指
      訴為其主要依據。訊據被告乙○○坦承與告訴人一同前往
      天母花旗銀行辦理告訴人之外幣存款解約，並於該處取得
      告訴人之護照、身分證等物；惟被告二人均堅決否認有何
      強制罪犯行，被告乙○○辯稱：告訴人為表示還款誠意，
      一同前往天母花旗銀行辦理告訴人之外幣存款解約，上開
      告訴人之身分證、護照等物，係告訴人主動交付保管等語
      ，被告丁○○則辯稱：告訴人在銀行交付身分證、護照等
      物，我不在現場等語。本院查：
  １、告訴人前於92年3月初，經蔡紫辰介紹認識乙○○，向其
      誆稱係「歐那西斯基金會」臺灣地區負責人，虛構該基金
      會為跨國投資集團，凡欲加入之會員者，需先提供身分證
      影本、八字等資料予該基金會之「國師」審核，有福氣之
      人始可入會，會員投資每一單位為300萬元，5個月即可歸
      還本金、6個月後可獲利100萬元，1年後再依獲利情形分
      予會員紅利等語，致使乙○○陷於錯誤，在臺北市士林區
      ○○○路7段191巷18號5樓，交付投資款500萬元予告訴人
      。後經告訴人鼓吹，乙○○再於同年6月17日，在同址交
      付400萬元予告訴人等事實，業據告訴人於原審另案審理
      時坦承不諱（見原審94年度易字第473號卷第22頁），並
      經臺灣士林地方法院檢察署檢察官以93年度偵字第2605號
      提起公訴，經原審以94年度易字第473號判處有期徒刑10
      月，嗣經本院以94年度上易字第1891號撤銷原判決，改判
      處告訴人有期徒刑3年確定，亦有上開起訴書、判決書附
      卷可稽（見原審94年度易字第655號卷第11頁至第15頁、
      第41頁至第43頁、原審95年度易更（一）字第2號卷第13
      頁至第14頁），而告訴人為規避上開詐欺刑責，業已逃匿
      無蹤，已於95年11月30日經臺灣士林地方法院檢察署以95
      年度甲○執庚緝字第2355號發佈通緝，亦有本院告訴人前
      案記錄表在卷可參（見原審更一卷第93頁至第94頁）。
  ２、被告乙○○係於92年11月24日向告訴人提出詐欺900萬元
      之告訴（見92年度發查字第1982號卷第5頁）；而告訴人
      則遲至93年3月3日始具狀向被告乙○○提出本件妨害自由
      之告訴。
  ３、衡情，告訴人提出本案告訴之時點，誠難排除告訴人為脫
      免另案詐欺乙○○之罪嫌，才提出本件告訴之可能；再酌
      告訴人身分證及護照，究係乙○○及另一不詳姓名女子翻
      箱倒櫃搜出，抑或丁○○要告訴人交出，抑或乙○○動手
      搶奪；告訴人於告訴狀、警詢及檢察官偵查中之指訴均供
      述不一。
（三）綜上，告訴人前後指訴不一，且告訴人素行非佳，被判詐
      欺罪3年確定，已逃逸無蹤，無從傳喚。是本件被告2人被
      訴強制之犯行，除告訴人之單一指述外，別無其他補強證
      據可資佐證，依「罪證有疑、利於被告」之證據法則，即
      不得遽為不利被告之認定。此外，復查無其他積極證據證
      明被告有何檢察官所指之犯行，從而，本件依調查所得證
      據，尚不足以證明被告2人確有起訴書所指之強制犯行。
四、原審以依現存之證據資料，尚難認被告2人有對告訴人為強
    制罪之證明，而認被告2人無罪，核無不合。檢察官上訴仍
    陳稱：告訴人詐騙乙○○900萬元，若無強制力，告訴人不
    可能將身分證等證件交出；惟本院酌本件被告乙○○持有告
    訴人身分證、護照、臺灣居民往來大陸通行證及香港特別行
    政區入境許可證等4項證件，其持有之原因或為告訴人自願
    交出，抑或被告2人強制告訴人交出，或係其他原因，均屬
    可能。然必須有積極證據證明被告2人有強暴、脅迫手段，
    尚難於無其他佐證以實其說情形下，即以推測或擬制之方法
    ，推論被告2人犯行，是檢察官指摘原審判決不當，為無理
    由，應予駁回。
據上論斷，應依刑事訴訟法第368條，判決如主文。
本案經檢察官羅建勛到庭執行職務。
中    華    民    國    97    年    6     月    10    日
                  刑事第十三庭  審判長法  官 曾德水
                                      法  官 談  虎
                                      法  官 梁耀鑌
以上正本證明與原本無異。
不得上訴。
                                      書記官 莊淑茹
中    華    民    國    97    年    6     月    11    日


司法院資訊處製作；財團法人民間司法改革基金會備份。
